最高法院刑事判決　　　　　　　　　　　　　　　九十三年度台上字第二三八四號
　　上　訴　人　甲○○
　　選任辯護人　劉興源律師
右上訴人因妨害投票案件，不服臺灣高等法院中華民國九十三年二月十七日第二審更
審判決（九十二年度上更(一)字第九號，起訴案號：臺灣宜蘭地方法院檢察署九十一年
度選偵字第一二０號），提起上訴，本院判決如左：
    主  文
上訴駁回。
    理  由
按刑事訴訟法第三百七十七條規定，上訴於第三審法院，非以判決違背法令為理由，
不得為之。是提起第三審上訴，應以原判決違背法令為理由，係屬法定要件。如果上
訴理由狀並未依據卷內訴訟資料，具體指摘原判決不適用何種法則或如何適用不當，
或所指摘原判決違法情事，顯與法律規定得為第三審上訴理由之違法情形，不相適合
時，均應認其上訴為違背法律上之程式，予以駁回。本件原判決撤銷第一審不當之科
刑判決，改判仍論處上訴人甲○○共同以非法之方法，使投票發生不正確之結果罪刑
（處有期徒刑四月，如易科罰金以三百元折算一日。褫奪公權二年）。上訴人之上訴
意旨略稱：（一）依臺灣目前戶籍現況，戶籍設於一地，然因置產、投資、營業、工
作、就學、服役等原因，長期實際居住於他地之情況，有數百萬人之多，每逢各項選
舉，政府甚至公開鼓勵住居於外地之設籍者返鄉投票，返鄉投票者，更以踴躍行使投
票權而自豪。原判決以居住事實認定選舉權是否非法取得，顯與政策及社會大眾之
認知相左。再者候選人刻意將戶籍遷入某選區登記參選者，近年來更是屢見不鮮。若
依照原判決所持見解，全國選舉期間，返鄉投票之選舉人，均屬幽靈人口，如渠等投
票將使投票發生不正確結果，各候選人之當選是否有效及返鄉投票之選舉人是否涉及
妨害投票罪，均生疑問。（二）宜蘭縣選區原祇有三席立法委員，為了爭取四席立法
委員名額，曾於民國八十七年間第四、五屆立法委員選舉時，由縣長游錫訂定「宜
蘭縣鼓勵民眾返鄉設籍要點」，藉之保住四席立法委員，從未見檢調及司法機關偵
辦游縣長等人妨害投票罪。（三）全國各地方法院，如臺灣板橋地方法院、臺灣基隆
地方法院、臺灣花蓮地方法院最近有多件類似案件，均判決無罪，各該判決均認國內
常見外地人於選前遷移戶籍以取得候選人資格，其正當性不容質疑，則於選舉人遷移
戶籍以取得投票權之情況，認屬妨害投票，有失公平性及一致性，足供參考。（四）
憲法並未限制人民僅能居住於一地，亦無祇能居住於戶籍地之規定，原判決認為公職
人員選舉罷免法第十五條第一項「繼續居住四個月」之規定，應解讀成必須日日隨時
居住於該地，自屬適用法律不當，且有違憲法賦予人民居住、遷徙之自白。（五）洪
永泰、洪陳金英夫妻及李盛煉、潘麗珍夫妻，均因就近從事捕漁或處理漁獲，而長期
間歇性的居住於系爭地址，邱承業、賴秀鳳夫妻，則因承租之房屋遭房東收回，不得
已將戶籍遷入宜蘭縣蘇澳鎮○○路十七號，業據渠等在原審證述屬實，渠等遷移戶籍
至上址，與上訴人並無任何金錢或利益交換，嗣後又係因警方清查戶口時，指導洪永
泰夫妻、李盛煉夫妻應行遷出。況且洪永泰之女洪月珍亦居住於上訴人選區內，邱承
業夫妻向賴寶珠購屋後，即立刻遷出，俱足證渠等遷入上址，純係基於個人因素，渠
等取得宜蘭縣蘇澳鎮第十七屆鎮民代表第二選區投票權人資格，乃戶籍遷移之當然結
果，並非渠等遷移戶籍之本意。（六）實務上所稱之「幽靈人口」，係指候選人將他
選區內有投票權人之戶籍，遷入該候選人之選區內，其人與該戶籍之其他成員並無任
何地緣或親友關係，更未居住於該戶籍地，該投票權人與候選人間，通常均有不正當
之利益輸送且期約投票予該候選人，政府查察「幽靈人口」，自應以是否涉有不法利
益為重點，洪永泰、洪陳金英、李盛煉、潘麗珍、邱承業、賴秀鳳與上訴人間，有深
厚情誼，投票支持上訴人乃人之常情，則渠等為支持原即支持之候選人（即上訴人）
，而將戶籍遷入上訴人選區，何來違法問題，此更與「幽靈人口」，係基於不法利益
而投票支持之情況不同。（七）宜蘭縣蘇澳鎮第十七屆鎮民代表第二選區之選舉，與
上訴人一同參選者計李松根、洪武軍、陳彥良等三人，上訴人獲得一千三百九十五票
當選，與落選者相差七百餘票或三百餘票，僅憑洪永泰、洪陳金英、李盛煉、潘麗珍
、邱承業、賴秀鳳六張選票，對上訴人之當選，並無實質意義，如上訴人有藉遷移戶
口，使選舉發生不正確結果之意圖，何以祇辦理洪永泰等六人之戶籍遷移手續﹖（八
）戶政機關對於戶籍遷徙登記之申請，須查驗核實後為之，故戶籍之登記，該管公務
員顯有查核之義務，縱有為不實之戶籍遷入情形，亦無刑法第二百十四條之適用。而
選舉人資格係經由戶籍單位造冊，甚至警察單位亦會實施戶口校正，並公開陳列、公
告閱覽，經查核更正後，始能取得選舉人資格，並非一經遷入，即取得選舉人資格，
洪永泰、洪陳金英、李盛煉、潘麗珍、邱承業、賴秀鳳等人，遷入戶籍至系爭地址後
，既經戶政單位及警察單位查核屬實，原審未經實地查訪，即推翻主管單位之認定，
有認定事實不依證據之違法，而洪永泰、洪陳金英、李盛煉、潘麗珍、邱承業、賴秀
鳳等人，遷入戶籍至系爭地址，既經戶政單位及警察單位查核屬實，顯難認係不正當
方法，原判決既認定上訴人所為不構成使公務員登載不實罪，又謂該遷移戶籍之手段
，係不正當方法，自有判決理由矛盾之違法云云。
惟查原判決依憑上訴人於原審供認：伊參選九十一年六月八日舉辦之宜蘭縣蘇澳鎮第
十七屆鎮民代表選舉時，曾於九十一年三月二十日將洪永泰、洪陳金英、於九十一年
二月七日將邱承業、潘麗珍、李盛煉、賴秀鳳等人之戶籍分別遷移至其為戶長之宜蘭
縣蘇澳鎮南成里十二鄰新化巷十七號及同鎮○○路十七號，而洪永泰、洪陳金英、邱
承業、潘麗珍、李盛煉、賴秀鳳等人均於該屆鎮民代表選舉時參與投票，其已當選該
屆蘇澳鎮鎮民代表等語、於第一審供稱：「我叔叔（指洪永泰）、嬸嬸（指洪陳金英
）確實有意思要為了幫我而遷移戶口，但是是他們好意要幫我」、「（問：潘麗珍、
賴秀鳳、邱承業、李盛煉是否也為了選舉遷移戶口﹖）是的，他們都是朋友，可以說
是為了選舉而遷移戶口，該處（指宜蘭縣蘇澳鎮○○路十七號房屋）是辦公室，他們
沒有住在那裡」、證人洪陳金英於警訊證稱：「為了姪女甲○○參選代表，自己人幫
忙，才又遷至右址」、洪永泰、洪陳金英、潘麗珍、賴秀鳳、邱承業、李盛煉於臺灣
宜蘭地方法院檢察署九十一年度選偵字第一二○號、第一二一號妨害投票案件偵查時
，坦白認罪，而獲得緩起訴處分，有該署九十一年度選偵字第一二○號、第一二一號
緩起訴處分影本在卷可按及卷附之住址變更戶籍登記申請書、戶卡片、戶口名簿、蘇
澳鎮第十七屆鎮民代表選舉（第二選舉區）開票結果統計表、選舉公報等證據資料，
認定上訴人有其事實欄所載之犯行，已於理由內詳敘其調查證據之結果及取捨證據認
定之理由。並就上訴人否認犯罪之辯解，認非可採，及證人賴秀鳳、邱承業、李盛煉
、洪永泰、洪陳金英有利於上訴人之證言，非可執為有利於上訴人之認定、一一予以
指駁或說明。復列舉理由，說明：「刑法第一百四十六條所謂使投票發生不正確結果
，除指使某候選人當選與否之選舉結果外，舉凡與投票直接有關之結果，如使該選舉
區之投票率、各候選人之得票率等結果不正確，均應包括在內」、及「無投票權人以
虛報遷入戶籍之不實方法使公務員登載於選舉人名冊並公告確定，取得形式上之投票
權以投票，致投票發生不正確之結果者，應屬刑法第一百四十六條所指非法方法之範
疇，與憲法所保障之遷徙自由無關」。就形式上觀察，原判決並無理由不備、適用法
則不當、理由矛盾、認定事實不依證據等違背法令之情形。上訴意旨（五）、（六）
、（七）、（八）置原判決理由內詳細說明之事項於不顧，徒憑己見，或就事實審法
院採證認事自由判斷職權之合法行使，再為單純事實上爭執，或對非法律用語「幽靈
人口」任作解釋，自非合法之第三審上訴理由。再依原判決事實認定，本件科以刑事
處罰者，係上訴人與洪永泰、洪陳金英、邱承業、賴秀鳳、李盛煉、潘麗珍等人，分
別基於共同使宜蘭縣蘇澳鎮第十七屆鎮民代表第二選區選舉之投票發生不正確結果之
犯意聯絡，以不實之戶籍遷移為手段，以取得選舉人資格，而行使選舉權，使該選舉
發生不正確結果之行為，此情形與未具此犯罪意圖，純因置產、投資、營業、工作、
就學、服役等因素，長期實際居住於戶籍地以外處所之情況不同，復與宜蘭縣政府為
增加轄區內立法委員席次，而頒訂辦法鼓勵遷入之情形迥異，不容比擬類推，上訴意
旨（一）、（二）執迥然不同之情況，指摘原判決適用法則不當，顯屬誤會。至於上
訴意旨（三）主張，臺灣板橋地方法院、臺灣基隆地方法院、臺灣花蓮地方法院最近
有多件類似案件，均判決無罪云云，縱令屬實，惟上開判決僅係地方法院就個案所為
之裁判，不具拘束力，上訴意旨（三）執此指摘原判決適用法則不當，顯不足以辨識
原判決已具備違背法令之形式要件。又依原判決事實認定及理由說明，其論處上訴人
共同以非法之方法，使投票發生不正確之結果罪刑，除上訴人主觀上有使宜蘭縣蘇澳
鎮第十七屆鎮民代表第二選區選舉之投票發生不正確結果之意圖外，在客觀上復有以
不實之戶籍遷移為手段，使洪永泰、洪陳金英、邱承業、賴秀鳳、李盛煉、潘麗珍取
得選舉人資格，以行使選舉權，使該選舉發生不正確結果之行為，並非以洪永泰、洪
陳金英、邱承業、賴秀鳳、李盛煉、潘麗珍等人未於其遷移之戶籍地日日居住達四個
月，為論處罪刑之依據。上訴意旨（四）執此指摘原判決適用法則不當，自非依據卷
內資料而為主張。又刑法第一百四十六條第一項所稱之「非法方法」，並非以該方法
必然構成其他刑事犯罪為要件，原判決認定：「無投票權人以虛報遷入戶籍之不實方
法使公務員登載於選舉人名冊並公告確定，取得形式上之投票權以投票，致投票發生
不正確之結果者，應屬刑法第一百四十六條所指非法方法之範疇」，與其另說明：「
刑法第二百十四條所謂使公務員登載不實事項於公文書，須一經他人聲明或申報，公
務員即有登載之義務，並依其所為之聲明或申報予以登載，而其登載之內容有屬不實
之事項，始足構成，若其所為聲明或申報，公務員尚須為實質之審查以判斷其真實與
否，始得為一定之記載者，即不成立刑法第二百十四條之使公務員登載不實罪，參酌
戶籍法第二十五條、第五十四條、第五十六條及第四十七條第三、四、五項、同法施
行細則第十三條第一項第九款、第二項、第十五條之規定，戶政機關對於戶籍遷徙登
記之申請，須查驗核實後為之，故戶籍之登記，該管公務員顯有查核之義務，縱有為
不實之戶籍遷入情形，亦無刑法第二百十四條之適用」，並無牴觸，上訴意旨（八）
另以此指摘原判決理由矛盾，顯與法律規定得為第三審上訴理由之違法情形，不相適
合。綜上所論，本件上訴違背法律上之程式，應予駁回。又本院為法律審，上訴人提
出之八十七年、九十年宜蘭縣鼓勵民眾設籍要點影本等件，均無從斟酌，附為指明。
據上論結，應依刑事訴訟法第三百九十五條前段，判決如主文。
中　　　華　　　民　　　國　　九十三　　年　　　五　　　月　　　七　　　日
                              最高法院刑事第一庭
                                  審判長法官  施　文　仁
                                        法官  林　永　茂
                                        法官  蕭　仰　歸
                                        法官  賴　忠　星
                                        法官  張　祺　祥
      右正本證明與原本無異
                                              書  記  官
中　　　華　　　民　　　國　　九十三　　年　　　五　　　月　　 十三 　　日
                                                                     Ｒ
